臺北高等行政法院判決
　　　　　　　　　　　　　　　　　　 95年度簡字第00892號
原　　　告　中華極限拉筋協會
代　表　人　甲○○
被　　　告　臺北市政府衛生局
代　表　人　邱文祥（局長）住同上（已聲明承受訴訟）
　　　　　　　　　　　　　送達.
上列當事人間因醫療法事件，原告不服臺北市政府中華民國95年
9 月22日府訴字第09584955900 號訴願決定，提起行政訴訟。本
院判決如下：
　　主  文
原告之訴駁回。
訴訟費用由原告負擔。
　　事 實  及  理  由
一、事實概要：緣原告係領有內政部臺內社字第0930074126號全
    國性及區級人民團體立案證書之人民團體，並非醫療機構，
    經行政院衛生署中醫藥委員會執行平面媒體監視計畫時，查
    獲原告於民國（下同）95年2 月10日在中國時報臺北市版第
    A20 版刊登「極限拉筋‧‧‧‧‧‧『人老筋會縮』！縮則
    氣血不通，老化加速！吃補、練氣大打折扣！‧‧‧‧‧‧
    免費傳授第1 部功，並指點您萎縮的筋脈！‧‧‧‧‧‧主
    講：甲○○（中華極限拉筋協會第1 屆理事長）（02）0000
    0000‧‧‧‧‧‧」等詞句，該會乃以95年3 月24日衛中會
    醫字第0950003223號函移請被告查處。嗣被告就上開事件及
    另查獲原告於95年4 月3 日在網站（http://www.lagin.com
    .tw/）刊登「‧‧‧‧‧‧拉筋辨症秘訣大公開‧‧‧‧‧
    ‧第1 個動作：（檢查頸部神經、內臟神經）‧‧‧‧‧‧
    心臟是否已有脂肪堆積或動脈硬化、阻塞之現象？左腎是否
    功能已不全？退化？‧‧‧‧‧‧筋一縮則氣血不通，再多
    的藥補、食補也無法補得過去，因為『通道』已經漸漸封閉
    、萎縮了！故透過正確的『拉筋』技巧，可以漸漸地將『通
    路』打開‧‧‧‧‧‧第2 個動作：（檢查腿部、背部神經
    ）‧‧‧‧‧‧而且此一『上舉』的動作‧‧‧‧‧‧對性
    功能、頻尿、疝氣、墬（墜）腸‧‧‧‧‧‧等均有妙不可
    言的功效‧‧‧‧‧‧」詞句等情事，於95年4 月11日訪談
    原告之代表人甲○○，並就2 則廣告當場製作談話紀錄2 份
    後，審認上開2 則廣告屬醫療廣告，而原告並非醫療機構，
    核屬違反醫療法第84條規定，爰依同法第104 條規定，以95
    年4 月17日北市衛醫護字第09532524000 號行政處分書，處
    原告新臺幣（以下同）6 萬元罰鍰。原告不服，提起訴願，
    經遭決定駁回，遂向本院提起本件行政訴訟，請求撤銷訴願
    決定及原處分。
二、原告主張之理由：系爭廣告：「老人會縮縮則血氣不通，老
    化加速，吃補、練氣大打折扣‧‧‧電話(00)00000000甲○
    ○：中華拉筋協會第一屆理事長」「拉筋辨證密訣大公開、
    第一動作:(檢查頸部神經、內臟神經) ‧‧‧心臟是否已有
    脂肪堆積或動脈硬化、阻塞之現象？左腎是否功能已不全？
    退化？、第二個動作:(檢查腿部、背部神經) ‧‧‧」等內
    容，客觀上並無任何涉及醫療行為或招徠醫療業務之文詞。
    第按上開廣告文詞「老人會縮縮則血氣不通，老化加速，吃
    補、練氣大打折扣」乃人之生理進化歷程之自然老化現象。
    而「拉筋辨證密訣大公開、第一動作：( 檢查頸部神經、內
    臟神經) ‧‧‧心臟是否已有脂肪堆積或動脈硬化、阻塞之
    現象？左腎是否功能已不全？退化？、第二個動作：( 檢查
    腿部、背部神經) ‧‧‧」等廣告內容充其量亦不過是公開
    自我檢測自身健康，對人體因年老筋會縮之自然現象所為拉
    筋之處置行為之方法，曉知讀者知悉外，並無一詞涉及醫療
    或交付或使用藥品或有侵入性之處置行為。被告遽認系爭廣
    告涉違醫療法第84條之規定，顯屬專斷。訴願決定未審事實
    ，僅採被告片面主觀意識之見解，遽為訴願駁回，亦有認定
    事實不依事實與證據之違法。
三、本院查：
  (一)按醫療法第9 條規定：「本法所稱醫療廣告，係指利用傳播
    媒體或其他方法，宣傳醫療業務，以達招徠患者醫療為目的
    之行為。」第11條規定：「本法所稱主管機關：在中央為行
    政院衛生署；在直轄市為直轄市政府；在縣（市）為縣（市
    ）政府。」第84條規定：「非醫療機構，不得為醫療廣告。
    」第87條第1 項規定：「廣告內容暗示或影射醫療業務者，
    視為醫療廣告。」第104 條規定：「違反第84條規定為醫療
    廣告者，處新臺幣5 萬元以上25萬元以下罰鍰。」行為時同
    法施行細則第4 條規定：「本法第8 條（修正前）所稱傳播
    媒體，指廣播、電視、錄影節目帶、新聞紙、雜誌、傳單、
    海報、招牌、牌坊、電影片及其他傳播方法。」行政院衛生
    署82年11月19日衛署醫字第82075656號公告：「主旨：公告
    不列入醫療管理之行為及其相關事項。公告事項：一、不列
    入醫療管理之行為如左：（一）未涉及接骨或交付內（服）
    藥品，而以傳統之推拿方法，或使用民間習用之外敷膏藥、
    外敷生草藥與藥洗，對運動跌打損傷所為之處置行為。（二
    ）未使用儀器，未交付或使用藥品，或未有侵入性，而以傳
    統習用方式，對人體疾病所為之處置行為。如藉按摩、指壓
    、刮痧、腳底按摩、收驚、神符、香灰、拔罐、氣功與內功
    之功術等方式，對人體疾病所為之處置行為。二、前項不列
    入醫療管理之行為，除標示其項目外，依醫療法（修正前）
    第59條規定，不得為醫療廣告。」又行政院衛生署74年3 月
    8 日衛署醫字第521079號函釋醫療廣告疑義，謂：「一、醫
    師以外人員刊播之廣告，有左列情事、文詞或其同等意義之
    一者屬之：‧‧‧‧‧‧（三）以按摩、指壓、推拿或其他
    技藝為人治療疾病者。‧‧‧‧‧‧」，核與立法目的及規
    範精神無違，得予適用。次按臺北市政府94年2 月24日府衛
    企字第09404404400 號公告：「主旨：公告修正本府90年8
    月23日府秘二字第9010798100號公告有關本府主管衛生業務
    委任事項，自即日起生效。‧‧‧‧‧‧公告事項‧‧‧‧
    ‧‧『‧‧‧‧‧‧六、本府將下列業務委任本府衛生局，
    以該局名義執行之‧‧‧‧‧‧（十）醫療法中有關本府權
    限事項。‧‧‧‧‧‧』」；處理違反醫療法案件統一裁罰
    基準如下表：
    ┌─┬───┬─┬───┬─────┬─┬─────┐
    │項│違 反 │法│法定罰│統一裁罰基│裁│備註      │
    │次│事 實 │條│鍰額度│準（新臺幣│罰│          │
    │  │      │依│或其他│：元）    │對│          │
    │  │      │據│處罰  │          │象│          │
    │  │      │  │      │          │  │          │
    ├─┼───┼─┼───┼─────┼─┼─────┤
    │31│非醫療│第│處 5萬│第1 次違反│負│一、再次違│
    │  │機構，│10│元以上│者：處新臺│責│規之認定係│
    │  │不得為│4 │25萬元│幣5萬 元罰│人│指同一行為│
    │  │醫療廣│條│以下罰│鍰，每增加│  │人於處分書│
    │  │告。（│  │鍰。  │1 則加罰1 │  │於送達後再│
    │  │本法第│  │      │萬元。    │  │度違規者。│
    │  │84條）│  │      │          │  │          │
    │  │      │  │      │第2 次違反│  │二、按查獲│
    │  │      │  │      │者：處新臺│  │    廣告則│
    │  │      │  │      │幣10 萬 元│  │    數加重│
    │  │      │  │      │罰鍰，每增│  │    處罰。│
    │  │      │  │      │加1 則加罰│  │          │
    │  │      │  │      │2 萬元。  │  │          │
    │  │      │  │      │          │  │          │
    │  │      │  │      │第3 次以上│  │          │
    │  │      │  │      │違反者：處│  │          │
    │  │      │  │      │最高罰鍰新│  │          │
    │  │      │  │      │臺幣25 萬 │  │          │
    │  │      │  │      │元罰鍰。  │  │          │
    │  │      │  │      │          │  │          │
    │  │      │  │      │          │  │          │
    └─┴───┴─┴───┴─────┴─┴─────┘
 (二)卷查原告係領有內政部核發全國性及區級人民團體立案證書
   之人民團體，非屬醫療機構，卻於95年2 月10日在中國時報
   臺北市版第A20 版及於95年4 月3 日在網站（http://www.
   lagin.com.tw/ ）刊登如事實概要欄所述之醫療廣告，此有
   系爭廣告影本、行政院衛生署中醫藥委員會95年3 月24日衛
   中會醫字第0950003223號函所附平面媒體廣告監視紀錄表、
   系爭網站下載資料及被告95年4 月11日訪談原告代表人甲○
   ○之談話紀錄2 份等影本附卷可稽。按醫療法第84條既規定
   ，非醫療機構，不得為醫療廣告；同法第87條第1 項規定，
   廣告內容暗示或影射醫療業務者，視為醫療廣告。則系爭廣
   告載有「極限拉筋‧‧‧‧‧‧『人老筋會縮』！縮則氣血
   不通，老化加速！吃補、練氣大打折扣！‧‧‧‧‧‧」「
   ‧‧‧‧‧‧此一『上舉』的動作‧‧‧‧‧‧對性功能、
   頻尿、疝氣、墬（墜）腸‧‧‧‧‧‧等均有妙不可言的功
   效‧‧‧‧‧‧」等文句，其整體內容即已涉及改變生理機
   能等，甚或有治療疾病，客觀上已足認定有暗示或影射醫療
   業務，依前揭醫療法第87條第1 項規定及行政院衛生署74年
   3 月8 日衛署醫字第521079號函釋意旨，應視為醫療廣告。
 (三)原告雖主張系爭文句乃人之生理進化歷程之自然老化現象，
   廣告內容充其量亦不過是公開自我檢測自身健康之方法，並
   無一詞涉及醫療或交付或使用藥品或有侵入性之處置行為云
   云。惟按前揭行政院衛生署74年3 月8 日衛署醫字第521079
   號函釋意旨，醫師以外人員刊播之廣告如有以按摩、指壓、
   推拿或其他技藝為人治療疾病者，即屬醫療廣告。系爭廣告
   內容涉有影射以拉筋治療疾病之意涵，而原告於平面媒體刊
   登並載有聯絡電話、網址（依電腦網址進入更可看到原告之
   會址），依一般經驗法則，一般不特定人即可藉此取得相關
   資訊，達到原告招徠醫療業務之目的，尚不以其刊登之目的
   是否係營利為限。次依前揭行政院衛生署82年11月19日衛署
   醫字第82075656號公告意旨，系爭極限拉筋行為雖可不列入
   醫療管理行為，但除標示其項目外，依醫療法規定，尚不得
   為醫療廣告。是原告主張，核不足採。從而，被告依前揭規
   定、裁罰基準及公告，處原告6 萬元罰鍰，於法並無不合，
   且係處以法定較低度罰鍰，亦無裁量逾越權限或濫用權力之
   情事。
 (四)綜上所述，原處分認事用法既無違誤，訴願決定予以維持，
   即無不合，原告仍執前詞及個人主觀之見解，請求撤銷訴願
   決定及原處分，為無理由，應予駁回。又本件依卷內資料，
   事證已臻明確，爰不經言詞辯論為判決。
據上論結，本件原告之訴為無理由，爰依行政訴訟法第233條第1
項、第98條第3項前段，判決如主文。
中　　華　　民　　國　　96　　年　 　4　　月　　4　　 日
                              第六庭法  官　林　文　舟
上為正本係照原本作成。
本件以訴訟事件所涉及之法律見解具有原則性者為限，始得於本
判決送達後20日內向本院提出上訴狀並表明上訴理由，如已於本
判決宣示後送達前提起上訴者，應於判決送達後20日內補具上訴
理由（均按他造人數附繕本），且經最高行政法院許可後方得上
訴。
中　　華　　民　　國　　96　　年　 　4　　月　　4　　 日
                                    書記官  林　俞　文
